【裁判字號】    94,簡上,580
【裁判日期】    950112
【裁判案由】    塗銷所有權移轉登記
【裁判全文】
臺灣臺北地方法院民事判決             94年度簡上字第580號
上  訴  人  行政院國軍退除役官兵輔導委員會台北市榮民服務
            處
法定代理人  乙○○
訴訟代理人  楊俊雄律師
參  加  人  丁○○
訴訟代理人  戊○○
            丙○○
            己○○
被上訴人    甲○○
訴訟代理人  陳振東律師
            陳淑茹律師
            陳炎琪律師
上列當事人間請求塗銷所有權移轉登記事件，上訴人對於中華民
國九十四年八月十六日本院臺北簡易庭九十四年度北簡字第七二
八號第一審判決，提起上訴，本院於九十四年十二月二十九日言
詞辯論終結，判決如下：
    主  文
原判決廢棄。
被上訴人應將台北市○○區○○段一小段四二九建號建物（門牌
號碼：台北市○○路二０七巷四弄五號四樓）於民國八十九年三
月十六日以買賣為原因之所有權移轉登記予以塗銷。
第一、二審訴訟費用由被上訴人負擔。
    事實及理由
一、程序方面：
（一）按就兩造之訴訟有法律上利害關係之第三人，為輔助一造
      起見，於該訴訟繫屬中，得為參加，民事訴訟法第58條第
      1項定有明文。本件依台灣地區與大陸地區人民關係條例
      第67條至第69條之規定，大陸地區繼承人不得繼承位於台
      灣地區之不動產，故上訴人依法為亡故榮民黃才郎之遺產
      管理人，有當事人能力，而參加人為黃才郎在大陸地區子
      女，雖參加人依法不得繼承黃才郎在台灣之不動產，而無
      從為本件上訴人，惟參加人既為黃才郎之子女，且與本件
      直接相關之另案本院92年度訴字第1028號對被上訴人確認
      法律關係不存在之訴中，亦為訴訟當事人，堪認參加人就
      本件訴訟有法律上之利害關係，其為輔助上訴人而參加訴
      訟，應予准許。
（二）按法院之為判決，固須本於當事人之聲明，若當事人所為
      聲明僅用語錯誤，法院本於其聲明之真意而予勝訴之判決
      ，自不得謂其所判決者係未經當事人聲明之事項，亦不發
      生訴之變更或追加問題（最高法院38年度穗上字第103號
      判例要旨參照），又不動產所有權之移轉登記倘係基於無
      效之法律行為者，該登記既有無效之原因，當事人依侵權
      行為之規定為回復原狀或依不當得利之規定為返還其利益
      之請求，均應提起塗銷登記之訴，不得提起移轉登記之訴
      （最高法院89年度台上字第272號判決要旨參照）。本件
      上訴人於原審其訴之聲明先位之訴部分，第一項原係「請
      求判決塗銷被告就台北市○○區○○段1小段429建號建物
      （門牌號碼：台北市○○路207巷4弄5號4樓）之所有權登
      記，回復為被管理人即亡故榮民黃才郎之名義。」等語，
      於上訴時，後變更為「塗銷被上訴人就台北市○○區○○
      段1小段429建號建物（門牌號碼：台北市○○路207巷4弄
      5號4樓）之所有權登記，回復為被管理人即亡故榮民黃才
      郎之名義。」，嗣於本院言詞辯論時以「回復為被管理人
      即亡故榮民黃才郎之名義」係贅述，予以刪除。查上訴人
      上揭聲明係本於民法第184條、第179條之規定為請求，其
      真意係請求本院判決命被上訴人塗銷上揭所有權移轉登記
      ，揆諸上揭判例意旨，上訴人上揭聲明之真意係請求本院
      判決命被上訴人塗銷系爭登記，本院自得本於上訴人聲明
      之真意為判決，合先敘明。
二、上訴人起訴主張：台北市○○區○○段1小段429建號建物即
    門牌號碼台北市○○路207巷4弄5號4樓房屋，原為亡故榮民
    即被管理人黃才郎所有，因被上訴人以不實之遺囑及買賣契
    約，將系爭建物移轉為被上訴人所有。嗣黃才郎之大陸繼承
    人即參加人對被上訴人訴請確認系爭房屋之遺贈及買賣關係
    均不存在，經本院92年度訴字第1028號及台灣高等法院92年
    度上易字第1018號判決參加人勝訴確定（下稱前案），可證
    被上訴人係故意侵害黃才郎之財產權，上訴人為遺產管理人
    ，故依侵權行為及不當得利之法律關係，提起本件訴訟等語
    。並聲明：(一)塗銷被上訴人就台北市○○區○○段1小段429
    建號建物（門牌號碼：台北市○○路207巷4弄5號4樓）之所
    有權登記。(二)備位聲明：被上訴人應將坐落於台北市○○區
    ○○段1小段429建號建物（門牌號碼：台北市○○路207巷4
    弄5號4樓）移轉登記回復被管理人黃才郎之名義，並登記遺
    產管理人為上訴人。
三、參加人主張：黃才郎生前將系爭房屋出租予被上訴人，被上
    訴人之買賣契約是偽造的，被上訴人在前案一審主張是遺贈
    與買賣關係，在前案二審才表示是生前贈與，且前案二審亦
    未採納被上訴人主張等語。
四、被上訴人辯稱：前案僅確定黃才郎與被上訴人間有關遺贈及
    買賣關係不存在，然並未釐清糾紛。實際上，黃才郎與被上
    訴人簽訂之遺贈契約書，與遺囑之製作無關，應成立贈與契
    約，並經證人馬美美、鄭予菲為見證。縱不成立贈與契約，
    亦屬死因贈與。且上訴人先位之訴提起之形成之訴，並無形
    成權為依據；備位聲明請求被上訴人將系爭建物移轉予已死
    亡之黃才郎亦屬無據云云。並聲明：上訴駁回。
五、兩造不爭執之事實：
（一）台北市○○區○○段1小段429建號建物即門牌號碼台北市
      ○○路207巷4弄5號4樓房屋，原為亡故榮民黃才郎所有，
      系爭房屋之所有權於民國89年3月16日以買賣為原因移轉
      登記予被上訴人。
（二）上訴人為黃才郎之遺產管理人。
六、按無法律上之原因而受利益，致他人受損害者，應返還其利
    益，民法第179條有明文之規定。經查，上訴人主張黃才郎
    與被上訴人間就系爭房屋之遺贈或買賣關係均不存在等事實
    ，業據提出土地及建物登記謄本、中華民國國軍退除役官兵
    俸金支領憑證等件為證，並經本院依職權調閱台灣高等法院
    92年度上易字第1018號確認法律關係不存在之訴全卷核閱屬
    實，堪信為真正。被上訴人與黃才郎間就系爭房屋之遺贈或
    買賣關係既均不存在，而系爭房屋仍登記於被上訴人之名義
    ，則被上訴人受有「登記」之利益即無法律上之原因，揆諸
    前揭規定，被上訴人自應返還其所受之利益予黃才郎之遺產
    管理人，是上訴人先位聲明請求被上訴人塗銷系爭房屋之所
    有權登記，即屬有據。被上訴人抗辯此係屬形成訴訟，上訴
    人並無形成權依據云云，顯屬誤會，並不可採。又依系爭遺
    贈契約書內容未有以死亡為條件，此與死因贈與契約不符，
    此觀諸上揭契約書內容至明，被上訴人抗辯系爭契約為死因
    贈與云云，亦屬無據。本件先位聲明既已准許，後位聲明即
    無庸再予審酌。從而，上訴人本於不當得利之規定，請求被
    上訴人將系爭房屋於89年3月16日以買賣為原因之所有權移
    轉登記予以塗銷，為有理由，應予准許。原審為上訴人敗訴
    之判決，尚有未洽。上訴意旨指摘原判決不當，求予廢棄改
    判，為有理由。爰由本院予以廢棄改判，如主文第二項所示
    。
八、據上論結，本件上訴為有理由，依民事訴訟法第436條之1第
    3項、第450條、第78條、第463條，判決如主文。
中    華    民    國    95    年    1     月    12    日
                     民事第六庭審判長法  官  吳光釗
                                     法  官  邱琦
                                     法  官  郭美杏
以上正本係照原本作成
本判決不得上訴
中    華    民    國    95    年    1     月    16    日
                                           書記官  潘惠梅


司法院資訊處製作；財團法人民間司法改革基金會備份。
